
# Irish morphological analyser                      !
INTRODUCTION TO MORPHOLOGICAL ANALYSER OF Irish LANGUAGE.

# Definitions for Multichar_Symbols

## Tag symbols for analysis
The morphological analyses of wordforms for the Irish
language are presented in this system in terms of the following symbols.

- **+Corr  ** =
- **+Error ** =
- **+Start ** =

Tag list:

- **+1P		** = first person inflection
- **+2P		** = second person inflection
- **+3P		** = third person inflection
- **+A		** = XXX check
- **+ABBR		** = Abbreviation
- **+ACR	      	** = Acronym
- **+Abr		** = "Abbreviation"
- **+Ad		** = Adverbial particle: go
- **+Adj		** = Adjective
- **+Adv		** = Adverb
- **+Anon		** = Anonymisation in transcribed speech
- **+Arab		** = Arabic numerals (1, 2, ...) 
- **+Art		** = Article determiner (an/na)
- **+Attr		** = Attribute, element preceeding head
- **+Auto		** = Autonomous verb form
- **+Bar		** = hyphen, underscore, dash etc.
- **+Bare		** = bare number form used after number particle "a"
- **+Base		** = Base form of adjective (changed from +Pos to +Base 10/09/03)
- **+Brack		** = round, square and curly brackets
- **+CC		** = Canúint Chonnachta, Connaught dialect
- **+CLB            ** = Clause boundary
- **+CLBfinal	** = Final clause boundary
- **+CM		** = Canúint na Mumhan, Munster dialect
- **+CU		** = Canúint Uladh, Ulster dialect 
- **+Card		** = Cardinal number(one two three ...)
- **+Cmc		** =  Communicator (yeah, y'know) in transcribed speech
- **+CmpNP/First	** = 
- **+CmpNP/None	** = 
- **+Cmpd		** = Compound prepostion
- **+CmpdNoGen	** = 
- **+Cmpl		** = Complementizer: go, gur, nach, nár
- **+Com		** = Common case (nominative/accusative/dative case)
- **+Comp		** = Comparative adjective (c)
- **+Conj		** = Conjunction
- **+Cond		** = Conditional mood
- **+Coord		** = Coordinating conjunction
- **+Cop		** = Copula
- **+Curr		** = Currency symbols
- **+Dat		** = Dative case (e.g. chois) fossilised forms
- **+DeNom		** = Adjectives drived from proper nouns, e.g. Albanach (Scottish adjective), not the same as Albanais (Scottish language noun)
- **+Def		** = Definite article
- **+DefArt		** = noun/number form that follows a definite article (an)
- **+Deg		** = degree particle with Adj/Abstract Noun (so loud, so sharp etc..
- **+Dem		** = Demonstrative determiner (also combined with copula, e.g. Seo
- **+Dep		** = Dependant forms of verbs
- **+Det		** = Determiner, e.g. possessive determiner: mo, do
- **+Dir		** = Directional adverb
- **+Direct 	** = Direct relative particle
- **+Ecl		** = Eclipsis (+Urú) initial mutation, e.g. ar an gcat
- **+Emph		** = Emphatic (Contrastive) form of personal pronoun e.g. ár dteachsa, do theachsa, a teachsa
- **+End		** = end bracket, quote etc
- **+English	** = English language words
- **+Err/Hyph	** = 
- **+Err/Lex	** = 
- **+Err/MissingSpace ** = 
- **+Err/Orth 	  ** = Orthografical error
- **+Err/SpaceCmp 	  ** = Compound space error
- **+Event		  ** = Simple Event (laugh, sneeze etc.) in transcribed speech
- **+Fam		  ** = Family Name - proper noun
- **+Fem		  ** = Feminine gender
- **+Filler		  ** = Filled Pause (eh, em, etc.) in transcribed speech 
- **+Fin		  ** = sentence final punctuation
- **+Foreign	  ** = words from other languages, mainly English, some Latin
- **+Fut		  ** = Future tense verbal particle
- **+FutInd		  ** = Future Indicative verb
- **+Gen		  ** = Genitive case 
- **+Gn		  ** = General adverb
- **+Guess		  ** = Morphological guesser
- **+hPref 		  ** = h prefixed to a vowel-initial word 
- **+Idf		** = Indefinite quantifier/pronoun e.g. aon (any), cibé (whoever), ceachtar/neachtar (either/neither) etc.
- **+Ill		** = n/a
- **+Imp		** = Imperative particle (negative)
- **+Imper		** = Imperative mood
- **+Indirect	** = Indirect relative particle
- **+Inf		** = Infinitival particle
- **+Int		** = Sentence internal punctuation
- **+Itj		** = Interjection
- **+Its		** = Intensifier of adjective e.g. sách, ró- etc.
- **+End		** = end bracket, quote etc
- **+Latin		** = Latin language words
- **+LEFT		** = Left side of parwise symbol (parenthesis or quotation mark)
- **+Len		** = Lenited forms
- **+Loc		** = Locative adverb
- **+MIDDLE		** = Middle punctuation
- **+MWE		** = Multi word expression
- **+Masc		** = Masculine gender
- **+N 		** = n/a (Noun is used) -- The +N tag is in use, TODO: change it
- **+NER		** = Named Entity Recognition
- **+NG			** = Don't generate non-standard form
- **+NStem		** = De-nominal verbal noun
- **+Neg		** = Negative particle (n)
- **+NegQ		** = Negative interrogative verbal particle(q)
- **+Nm			** = Number particle (m)
- **+Nom 		** =
- **+NotSlen	** = Adj qualifies pl noun with non-slender ending
- **+Noun		** = Noun (common, proper, verbal, substantive)
- **+Num		** = Numeral
- **+OLang/ENG	** = - English language words
- **+OLang/FIN	** = - 
- **+OLang/HUN	** = - 
- **+OLang/LAT	** = - Latin language words
- **+OLang/NNO	** = - 
- **+OLang/NOB	** = - 
- **+OLang/RUS	** = - 
- **+OLang/SMA	** = - 
- **+OLang/SME	** = - 
- **+OLang/SMJ	** = - 
- **+OLang/SWE	** = - 
- **+OLang/UND	** = - 
- **+Obj		** = Object e.g. á = "do a" when obj of VN
- **+Op			** = Number Operators, e.g. +,-,*,/ etc.
- **+Ord		** = Ordinal (first, second, third..) i.e.  mo dhá lámh, an chéad dhá theach 
- **+Orgn		** = Organisation - subset of proper noun
- **+Part		** = Particle (not +Vb) (U)
- **+Past		** = Past tense verbal particle
- **+PastImp	** = Past Habitual - Gháthchaite (Imperfect Indicative)
- **+PastInd	** = Past Indicative tense
- **+PastSubj	** = Past Subjunctive tense
- **+Pat		** = Patronymic particle (p) (e.g. Ó, Ní, Uí, le, de ..)
- **+Pers		** = Personal pronoun
- **+PersName	** = Personal name - proper noun
- **+Pl			** = Plural number
- **+Place		** = Place name - proper noun
- **+Poss		** = Possessive pronoun (can be attached to a prep, e.g. im', dá, faoina)
- **+Pref		** = Prefix; seperated prefixes in historical texts
- **+Prep		** = Preposition
- **+Pres		** = Copula present & future tense
- **+PresImp	** =  Pres Habitual - Gháthláithreach(Verb bí only - and deireann (abair)
- **+PresInd	** = Present Indicative
- **+PresSubj	** = Present Subjunctive
- **+Pro		** = Pronoun with copula or relative particle
- **+Pron		** = Pronoun
- **+Prop		** = Proper noun
- **+Punct		** = Abbreviation
- **+PUNCT		** = Abbreviation (it seems several languages have two tags :-/
- **+Q			** = Interrogative particle(q)
- **+Qty		** = Quantifier
- **+Quo		** = all quotation marks double, single etc.
- **+Ref		** = Reflexive particle
- **+Rel		** = Relative particle
- **+RelInd		** = rel. indirect
- **+RIGHT		** = Right side of parwise symbol (parenthesis or quotation mark)
- **+Rom 	** =
- **+Sbj	** =  Subject pronouns: sí, sé and siad are used only when pron follows predicate verb in  subject position, otherwise í, é and iad are used.
- **+Sem/Amount		    	** =
- **+Sem/Build		    	** =
- **+Sem/Build-room	    	** =
- **+Sem/Cat		    	** =
- **+Sem/Curr		    	** =
- **+Sem/Date		    	** =
- **+Sem/Domain		    	** =
- **+Sem/Domain_Hum	    	** =
- **+Sem/Dummytag	    	** =
- **+Sem/Edu_Hum	    	** =
- **+Sem/Event		    	** =
- **+Sem/Food-med	    	** =
- **+Sem/Group_Hum	    	** =
- **+Sem/Hum		    	** =
- **+Sem/ID			    	** =
- **+Sem/Lang		    	** =
- **+Sem/Mal		    	** =
- **+Sem/Mat		    	** =
- **+Sem/Measr		    	** =
- **+Sem/Money		    	** =
- **+Sem/Obj		    	** =
- **+Sem/Obj-el		    	** =
- **+Sem/Obj-ling	    	** =
- **+Sem/Org		    	** =
- **+Sem/Org_Prod-audio 	** =
- **+Sem/Org_Prod-vis   	** =
- **+Sem/Part		    	** =
- **+Sem/Plc		    	** =
- **+Sem/Prod-vis	    	** =
- **+Sem/Route		    	** =
- **+Sem/Rule		    	** =
- **+Sem/Sign		    	** =
- **+Sem/State		    	** =
- **+Sem/State-sick	    	** =
- **+Sem/Substnc	    	** =
- **+Sem/Sur		    	** =
- **+Sem/Time		    	** =
- **+Sem/Time-clock	    	** =
- **+Sem/Title		    	** =
- **+Sem/Tool-it	    	** =
- **+Sem/Txt		    	** =
- **+Sem/Veh		    	** =
- **+Sem/Year		    	** =
- **+Sg						** = Singular
- **+Short					** = Short determiner, e.g. m', d'
- **+Simp					** = Simple preposition
- **+Slender				** = Adj qualifies a plural noun ending in a slender consonant
- **+Span 					** =
- **+St						** = start bracket, quote etc
- **+Strong					** = same plural form for all cases
- **+Subj			** = Subjunctive mood/particle
- **+Subord			** = Subordinating conjunction
- **+Subst			** = substantive noun, functions like a noun, but lacks full inflectional pardigm
- **+Suf 			** = -s vern suffix e.g. a bhíonns
- **+Sup			** = Superlative particle (s), e.g. is
* +Symbol = independent symbols in the text stream, like £, €, ©
- **+Temp			** = Temporal e.g. inniu, amárach etc.
- **+Typo 			** = Typos, e.g. ta/ata  instead of tá/atá
- **+Use/-GC		** = 
- **+Use/-PLX		** = 
- **+Use/-PMatch	** = 
- **+Use/-Spell		** = 
- **+Use/-TTS		** = 
- **+Use/Circ		** = 
- **+Use/GC			** = 
- **+Use/NG			** = 
- **+Use/PMatch		** = 
- **+Use/SpellNoSugg	** = 
- **+Use/TTS		** = 
- **+V				** = n/a (Verb is used)
- **+VD				** = ditransitive verb
- **+VF				** = - form used before a word starting with a vowel or f+vowel 
- **+VI				** = intransitive verb
- **+VT				** = transitive verb
- **+VTI			** = transitive & intransitive verb
- **+Var 			** = variant spelling e.g. rabh instead of raibh or dheachaidh
- **+Vb				** = Verbal particle (Q)
- **+Verb			** = Verb
- **+Verbal			** = Verbal noun
- **+Voc			** = Vocative case 
- **+Vc				** = Vocative particle
- **+Vow			** = Vowel-initial : used to allow past-tense Len e.g. d´ith
- **+Weak			** = Weak plural (noun)
- **+XMLTag			** =  XML tags in the text, e.g. <p>, <title> etc.
- **+Xxx			** =  Indecipherable speech (in transcribed speech)

- **+v1				** = n/a
- **+v2				** = n/a
- **^Adj	** = Adjective- used in initial mutations
- **^Ath	** = Athrú (Change) - in certain plurals the ending changes : "e" -> "í",  "each" -> "í" and "ach" changes to "aí" etc.eg gealach -> gealaí (of the moon)
- **^C		** = nominative, genitive & vocative : initial mutations of plural nouns 
- **^CB		** = compound boundary
- **^Caol	** = Caolú (slenderise)- Attenuation : ie slenderise the end of word 	! Usually by adding an "i" after  the last broad vowel 
- **^Coim	** = Coimriú - Syncopation - the last unstressed vowel is dropped	! eg saghas (type) ->saghs +anna, solas->soils+e (light) - with attenation also
- **^Def	** = dntls rule after definite article
- **^Do		** = d' before Past Imperfect (gnáthchaite) and conditional
- **^Emph	** = emphatic forms
- **^F		** = feminine: initial mutations of singular nouns depend on whether the noun is masculine or feminine
- **^Fr		** = Fréamh (root) use root - i.e.don't syncopate in these cases 
- **^G		** = genitive case
- **^GUESSNOUN	** = n/a - superseded by guesser FSTs
- **^IM		** = initial mutation marker e.g. mo chat, ar an mballa
- **^LC		** = Leathan/Caol: (broad/slender) Leathnaítear an tús mura dtosnaíonn an foirceann le "t"
- **^Lea	** = Leathnú - Broadening eg an "i" is removed 	! súil (eye); radharc na súl (eyesight)
- **^LeaS	** = Leathnaítear an tús mura dtosnaíonn an foirceann le "t"
- **^M 		** = masculine: initial mutations of singular nouns depend on whether the noun is masculine or feminine
- **^Sé		** = Lenition (Séimhiú - softening)- h added after certain initial consonants (bcdfgmpst)
- **^Urú	** = Eclipsis (Urú)- a letter placed before word initial letter  (bcdfgpt), e.g.  "g" before "c" - "an cat" in gen. pl. becomes "bia na gcat", (the cats' food) 
- **^V		** = Verb root
- **^VH		** = Maintains vowel harmony of broad and slender vowels  Motto : "leathan le leathan agus caol le caol" (slender with slender and   broad with broad)
- **^VN		** = verbal noun
- **^aigh 	** = remove -aigh ending
- **^hv		** = "h" before a vowel (eg éan : Nom. Pl. Masc. na héin - the birds) 
- **^igh 	** = remove -igh ending
- **^ts		** = "t" before "s"   eg sagart : Gen Sg.Masc. teach an tsagairt - the priest's house
- **^tv		** = "t-" before a vowel (eg éan : Nom. Sg. Masc. an t-éan - the bird) 

## Flag diacritics

- **@P.Pmatch.Loc 	** = XXX

We have manually optimised the structure of our lexicon using following
flag diacritics to restrict morhpological combinatorics - only allow compounds
with verbs if the verb is further derived into a noun again:
|  @P.NeedNoun.ON@ | (Dis)allow compounds with verbs unless nominalised
|  @D.NeedNoun.ON@ | (Dis)allow compounds with verbs unless nominalised
|  @C.NeedNoun@ | (Dis)allow compounds with verbs unless nominalised

For languages that allow compounding, the following flag diacritics are needed
to control position-based compounding restrictions for nominals. Their use is
handled automatically if combined with +CmpN/xxx tags. If not used, they will
do no harm.
|  @P.CmpFrst.FALSE@ | Require that words tagged as such only appear first
|  @D.CmpPref.TRUE@ | Block such words from entering ENDLEX
|  @P.CmpPref.FALSE@ | Block these words from making further compounds
|  @D.CmpLast.TRUE@ | Block such words from entering R
|  @D.CmpNone.TRUE@ | Combines with the next tag to prohibit compounding
|  @U.CmpNone.FALSE@ | Combines with the prev tag to prohibit compounding
|  @P.CmpOnly.TRUE@ | Sets a flag to indicate that the word has passed R
|  @D.CmpOnly.FALSE@ | Disallow words coming directly from root.

Use the following flag diacritics to control downcasing of derived proper
nouns (e.g. Finnish Pariisi -> pariisilainen). See e.g. North Sámi for how to use
these flags. There exists a ready-made regex that will do the actual down-casing
given the proper use of these flags.
|  @U.Cap.Obl@ | Allowing downcasing of derived names: deatnulasj.
|  @U.Cap.Opt@ | Allowing downcasing of derived names: deatnulasj.

# The Root lexicon etc.

- **LEXICON Root			** = 
- **	Abbrev;				** = 
- **	Prepositions;		** = Adpositions = Prepositions in 
- **	Adverb;				** = 
- **	Articles;			** = 
- **	Conjunctions;		** = 
- **	Determiners;		** = 
- **	Interjections;		** = 
- **	Fillers;			** = 
- **	Communicators;		** = 
- **	Events;				** = 
- **	Anonymous;			** = 
- **	Numerals;			** = 
- **	Particles;			** = 
- **	Personal_Pronouns;	** = 

- **	Englishlex;				** = English lexicon including all parts of speech
- **	Communicators-English;	** = English multi word communicator d'ya know
- **	Bardiclex;				** = classical Irish lexicon from TCD Bardic corpus - 
- **	Latinlex;				** = Latin lexicom from RIA historical corpus
- **	!Tobar;					** = omitting this (non-standard forms)

- **	Punctuation ;		** = 
- **	Symbols;			** = 
- **	XMLTags; 			** = XML tags e.g. <p>, <title> etc.

- **	AdjA;				** = ORIGINAL TEST LEXICON
- **	AdjIrregular;			** = ORIGINAL TEST LEXICON
- **	Adj-BaseOnly;	!AdjBASE;	** = ORIGINAL TEST LEXICON
- **	Adj-IrregComp;	!AI-COMP;	** = ORIGINAL TEST LEXICON
- **	AdjB;				** = punk adjs
- **	AdjC;				** = FP adjs - auto
- **	AdjDath; 			** = colours
- **	AdjE;				** = FP adjs - manual
- **	Adj-FGB1;			** = Foclóir Gaeilge Béarla Uí Dhónaill
- **	Adj-FGB2;			** = Foclóir Gaeilge Béarla Uí Dhónaill
- **	AdjVariants;			** = Adj Variants in FGB
- **	AdjEqualVariants;		** = Adj Variants with Equal Sign in FGB
- **	AdjF;				** = Nationalities
- **	AdjG;				** = additions from gaois.ie bitex

- **	Nouns; 			** = ORIGINAL TEST LEXICON
- **	Dative;			** = ORIGINAL TEST LEXICON
- **	Other;			** = ORIGINAL TEST LEXICON
- **	NounsB;			** = nouns
- **	NounsC;			** = FP nouns (automatic)
- **	NounsD;			** = FP nouns (manual Decl 1-3)
- **	NounsE;			** = FP nouns (manual Decs 4-5)
- **	NounsF;			** = FP nouns (manual Irregular)
- **	NounsG;			** = Proper Nouns - SHOULD BE MOVED TO Proper Nouns Lexicons
- **	NounsH;			** = Various from corpora
- **	NounsIrregular;	** = 
- **	Substantive;  	** = 
- **	NounsFGB1;		** = FGB (O Donaill) automatic (in NCI corpus) 
- **	NounsFGB2;		** = FGB (O Donaill) automatic (additional)
- **	NounsVariants;		** = Variants extracted from FGB
- **	NounsEqualVariants;	** = Variants extracted from FGB (2011 EUD)

- **	NP-LEX-FAM;			** = Family Names (Irish)
- **	NP-LEX-FAM-EN;		** = Family Names (English)
- **	NP-LEX-PERS;		** = Personal Names (Irish)
- **	NP-LEX-PERS-EN;		** = Family Names (English)
- **	NP-LEX-EIRE;		** = Ireland - Counties, Cities and Towns (Irish)
- **	NP-LEX-EIRE-EN; 	** = Ireland - Counties, Cities and Towns (English)
- **	NP-LEX-TIR;			** = Countries (Irish)
- **	NP-LEX-TIR-EN;		** = Countries (English)
- **	NP-Irregular;		** = Various Irregular Proper Nouns
- **	NP-LEX-ORG;			** = Organisations
- **	NP-LEX-LOGAINM;		** = Placenames - sample from logainm.ie
- **	NP-LEX-RIACORPAS1;	** = Various Proper nouns from RIA Historical Corpus of Irish

- **	VerbalNounsV;		** = Verbal nouns derived from verb roots
- **	VerbalNounsN;		** = Verbal nouns derived from nouns
- **	VerbalAdjs;			** = Verbal adjectives derived from verb roots
- **	VerbalNounsGenV;	** = Verbal nouns (genitive ase) derived from verb roots
- **	VerbalNounsGenN;	** = Verbal nouns (genitive ase) derived from nouns
- **	VN-Variants;		** = FGB VN variants (VN, VNG & VA included)
- **	VNEqualVariants; 	** = FGB VN = variants (VN, VNG & VA included)

- **	Verbs;				** = Irregular verbs (11)
- **	VerbsC1A;			** = ORIGINAL TEST LEXICON
- **	VerbsC2A;			** = ORIGINAL TEST LEXICON
- **	VerbsB;				** = verbs
- **	VerbsC;				** = FP verbs
- **	VerbsD;				** = FP verbs
- **	Verbs-FGB1;			** = FGB verbs
- **	Verbs-FGB2;			** = FGB verbs
- **	Verb-Variants;		** = FGB verb variants
- **	VerbsEqualVariants;	** = FGB verb = variants

* * *

<small>This (part of) documentation was generated from [src/fst/morphology/root.lexc](https://github.com/giellalt/lang-gle/blob/main/src/fst/morphology/root.lexc)</small>
